最高法院刑事判決　　　　　　　　　　　　　　　八十八年度台上字第二五八一號
　　上　訴　人　乙○○
　　　　　　　　甲○○
右上訴人等因貪污等罪案件，不服台灣高等法院高雄分院中華民國八十七年三月二十
四日第二審更審判決（八十六年度上更(二)字第三七九號，起訴案號：台灣高雄地方法
院檢察署八十年度偵字第四九二五、七七一二號），提起上訴，本院判決如左：
    主  文
原判決撤銷，發回台灣高等法院高雄分院。
    理  由
本件原判決認定上訴人乙○○係中國鋼鐵股份有限公司（下稱中鋼公司）煉鐵設備檢
修室燒結設備檢修課機械技術員即備料員，負責燒結二廠零配件之繪圖、翻修，庫存
量之管制、領用等工作，為依據法令從事公務之人員。竟基於概括之犯意，利用職務
上該公司備料員領取鋼品，僅需將欲領取鋼品之名稱、規格、數量、用途、工令等資
料輸入電腦，通知該公司中心倉庫備料，即可向該公司中心倉庫領得鋼品之機會，意
圖為自己不法之所有，自民國七十九年七月二十六日起至同年九月二十七日止，連續
向該公司中心倉庫管理人員佯稱欲領取鋼品使用，將之輸入電腦，使該倉庫管理人員
不疑有詐，發放鋼品給乙○○。其詐得鋼品日期、規格、數量各如原判決附表一所載
；其中七十九年七月二十六日、八月十四日、八月二十八日所領之不鏽鋼及花紋鋼板
均非施工所用，其餘槽鐵、Ｉ樑、Ｈ樑及角鐵則經清查結果（乙○○領用數量，扣除
實際用量，為溢領數量），溢領情形詳如原判決附表一所示。合計重四萬七千九百四
十九點六六公斤，價值新台幣（下同）六十二萬五千零七十七元。又上訴人甲○○係
中鋼公司工程承包商日高工程有限公司員工，負責該公司所承包冷作工程之施作。熟
知中鋼公司領料及載運鋼料出廠之程序，又與門禁之警衛張憲文（已判刑確定）熟識
，竟於七十九年十月間起盜心，向張憲文稱有批用賸之鋼板要運出廠區，希望給予幫
忙方便放行，張憲文經不起甲○○之要求乃同意幫忙放行，共同基於意圖為自己不法
所有之概括犯意，由甲○○負責連續偽造李藏良、梁宗誠、梁志成、梁志宏、龍天化
等人之簽名於原判決附表二所示之四張中鋼公司物品出單上（偽造中鋼公司物品
出單號碼、運出鋼品、日期、規格、數量及偽造物品出單內容各如原判決附表三編
號１－４號所載），陸續於七十九年十月十九日、十月二十六日、十月二十七日，將
該等偽造之中鋼公司物品出單之公文書，交付當時擔任中鋼公司警衛之共犯張憲文
，而將鋼品運出中鋼公司出售，共同竊取如原判決附表二所示之鋼板，合計三萬六千
九百三十八公斤，價值四十一萬一千三百五十九元，足以生損害於中鋼公司及李藏良
、梁宗誠、梁志成、梁志宏、龍天化等人等情。因而撤銷第一審關於上訴人等部分之
判決，改判仍論處乙○○依據法令從事公務之人員，連續利用職務上之機會詐取財物
；論處甲○○共同連續偽造公文書，足以生損害於公眾及他人罪刑，固非無見。
惟查：(一)、有罪判決書之事實一欄，為判斷其適用法令當否之準據，法院應將依職權
認定與論罪科刑有關之事實，翔實記載，然後於理由內逐一說明其憑以認定之證據，
並使事實認定與理由說明，互相適合，方為合法。倘若事實認定與理由說明，不相一
致，或事實或理由欄內之記載，前後齟齬，按諸刑事訴訟法第三百七十九條第十四款
後段規定，均屬判決理由矛盾，當然為違背法令。原判決事實欄一認定記載乙○○詐
得鋼品日期、規格、數量各如原判決附表一所載，其中七十九年七月二十六日、八月
十四日、八月二十八日所領之不鏽鋼及花紋鋼板均非施工所用，其餘槽鐵、Ｉ樑、Ｈ
樑及角鐵則經清查結果，溢領情形詳如原判決附表一所示；事實欄二記載甲○○偽造
之中鋼公司物品出單號碼、運出鋼品、日期、規格、數量及偽造物品出單內容各
如原判決附表三編號１－４號所載云云。但原判決並無其所稱附表三之附表，而其附
表一亦無所謂Ｉ樑及角鐵部分之記載，關於Ｈ樑部分之記載亦模糊不清。原判決關於
此部分事實之記載，前後齟齬，難謂無判決理由矛盾之違誤，且不足為適用法令之基
礎。(二)、原判決事實欄二既認定甲○○與中鋼公司負責門禁之警衛張憲文共同竊取如
原判決附表二所示之鋼板，則當時任職於中鋼公司之張憲文是否為依據法令從事公務
之人員？其等所竊取之鋼板是否係公用或公有財物？即待釐清。若然，甲○○雖無貪
污治罪條例第二條所規定之身分，但與張憲文共犯，何以無同條例第三條、第四條第
一項之適用？原判決未予釐清說明，亦有可議。(三)、有罪之判決書，對被告有利之證
據不採納者，應說明其理由，為刑事訴訟法第三百十條第二款所明定。故有罪判決書
對於被告有利之證據，如不加採納，必須說明其不予採納之理由，否則即難謂無判決
不備理由之違誤。是事實審法院應於審判期日就被告否認犯罪所為有利之辯解事項與
證據，予以調查，而於有罪判決理由內詳加論列，否則率行判決，即屬於法有違。乙
○○始終否認有利用職務上機會詐取財物之犯行，辯稱伊之職務係將欲領取之鋼品輸
入電腦，再向中心倉庫簽收領取鋼品後，放置於中鋼公司設置之露儲區，該等鋼品仍
在中鋼公司管領中，而伊領取鋼品並予簽收，至多僅表示係伊經手而已，並非表示該
等鋼品已交由伊持有管領，亦無證據足以證明該等鋼品已被運出廠區；又伊係依楊壬
鈞製作之定修材料及現場同仁之要求領料，並依慣例溢領一成之材料備用，亦無犯罪
之故意可言，何能單憑係伊負責領料即推論伊詐取鋼品？參以證人李藏良於法務部調
查局高雄市調查處調查時證稱：「領料員基於方便的心理，在領料時會加領一些物料
（約一成）備用，存放在露儲區……」等語（見台灣高雄地方法院檢察署八十年度偵
字第四九二五號偵查卷第二十八頁背面）。則上訴人乙○○上開有利之辯解是否全屬
虛飾而無可採，即待說明釐清。原審未予究明釐清，遽為上訴人不利之判決，復未說
明不予採取之理由，亦有可議。上訴人等上訴意旨分別指摘原判決不當，尚非全無理
由，應認仍有撤銷發回更審之原因。至原判決不另諭知無罪部分，基於審判不可分之
原則，應併予發回。
據上論結，應依刑事訴訟法第三百九十七條、第四百零一條，判決如主文。
中      華      民      國    八十八    年      五      月      二十    日
                              最高法院刑事第五庭
                                  審判長法官  董  明  霈
                                        法官  丁  錦  清
                                        法官  賴  忠  星
                                        法官  林  茂  雄
                                        法官  王  居  財
      右正本證明與原本無異
                                              書  記  官
中      華      民      國    八十八    年      五      月    二十七    日
